臺灣高等法院刑事判決　　　　　　 96年度上更(一)字第519號
上　訴　人
即　被　告　丁○○
選任辯護人　扶助律師蔡淑美律師
上　訴　人
即　被　告　戊○○
指定辯護人　義務辯護人何威儀律師
上列上訴人因強盜案件，不服臺灣板橋地方法院92年度訴字第10
24號，中華民國93年6月2日第一審判決（起訴案號：臺灣板橋地
方法院檢察署91年度偵字第 12390號），提起上訴，判決後，經
最高法院發回更審，本院判決如下：
    主  文
原判決撤銷。
丁○○、戊○○共同意圖為自己不法之所有，攜帶兇器，以強暴
、脅迫至使不能抗拒，而取他人之物，各處有期徒刑柒年貳月。
    事  實
一、丁○○曾因違反槍砲彈藥刀械管制條例案件，於民國八十二
    年十二月八日經原審法院判處有期徒刑七月確定，並於八十
    三年九月二十六日執行完畢（不構成累犯）。其仍不知悔改
    ，竟夥同戊○○，二人共同基於意圖為自己不法所有之犯意
    聯絡，於九十一年六月四日晚上二十三時二十分（起訴書誤
    載為十五分）許，丁○○、戊○○二人分持質地堅硬，客觀
    上足以對人之生命、身體安全構成威脅之玩具手槍各一支（
    未據扣案，無法證明可擊發子彈而具殺傷力），由丁○○騎
    乘其深色之重型機車後載戊○○四處搜尋作案對象，二人行
    經臺北縣新店市○○路九一巷內往上山方向涼亭前方約一百
    公尺處，見丙○○駕駛之箱型車停放於該處，丁○○即將機
    車停放在該箱型車旁，並敲打車窗，迨坐於箱型車後座之丙○○、甲○○打開車門後，丁○○、戊○○二人分持玩具手
    槍各指向丙○○、甲○○，喝令二人將財物交出，嗣丁○○
    見渠二人未立刻取出財物，隨即將腳跨入箱型車內，並持手
    上之玩具手槍以槍托敲擊丙○○之眼睛，致丙○○該部位附
    近受傷流血（傷害部分未據告訴），而以此強暴、脅迫之方
    式至使丙○○、甲○○二人不能抗拒，戊○○遂走向該箱型
    車之前座，將手伸入前座車窗內，強行取走車內之車鑰匙一
    串及丙○○、甲○○分別所有之摩托羅拉牌、諾基亞牌手機
    各一支，甲○○則至箱型車前座將置於駕駛座附近之丙○○
    所有之皮包一只（內有丙○○之身分證、重型機車駕駛執照
    、小型車駕駛執照、提款卡、健保卡各一張、信用卡五、六
    張、張麟昌之自用小貨車行照一張、現金新台幣《下同》八
    百元等物），及由自己所有之皮包內取出現金五百元交付予
    戊○○，丁○○、戊○○二人得手後，旋即共乘前開重型機
    車逃逸。嗣於九十一年七月四日晚上十八時許，適丁○○在
    臺北縣中和市○○路○段一二０之四號其住處拆解玩具手槍
    一支（未扣案），戊○○正要進入該址時，為警持搜索票查
    獲二人，並在丁○○皮夾內扣得丙○○之身分證一張，及在
    上址房間內扣得丙○○之重型機車駕駛執照、小型車駕駛執
    照、張麟昌之自用小貨車行照各一張。
二、案經臺北市政府警察局萬華分局移送臺灣板橋地方法院檢察
    署檢察官偵查起訴。
    理      由
甲、程序方面－證人即被害人丙○○、甲○○於警詢、偵查中所
    為陳述之證據能力：
    按被告以外之人於審判外之言詞或書面陳述，除法律有規定
    者外，不得作為證據，刑事訴訟法第一百五十九條第一項定
    有明文。查證人即被害人丙○○、甲○○於警詢、偵查中所
    為之陳述，固屬審判外之陳述，惟證人丙○○、甲○○業經
    原審審理時傳喚到庭，並予被告二人詰問之機會，並再提示
    證人丙○○、甲○○上開各該警詢、偵查筆錄之要旨，由被
    告二人依法辯論，有原審審判筆錄可按，已賦予被告二人反
    對詰問權，並踐行合法之調查程序，證人丙○○、甲○○於
    警詢、偵查中所為之陳述，核有證據能力。
乙、實體方面：
一、訊據被告丁○○、戊○○均矢口否認有前揭加重強盜之犯行
    ，被告丁○○辯稱：伊並未強盜或搶奪被害人之財物，在其
    住處查獲之汽車行照及身分證，是伊撿到的云云；被告戊○○則辯稱：伊並未強盜或搶奪被害人之財物，伊於為警查獲
    前並不知道丁○○有被害人之證件云云。經查：
（一）被告丁○○騎乘深色重型機車後載被告戊○○，於前揭時
      地行經被害人丙○○駕駛之箱型車停放處，被告丁○○即
      將機車停放在該箱型車旁，並敲打車窗，迨坐於箱型車後
      座之被害人丙○○、甲○○打開車門後，被告丁○○、戊○○即分持玩具手槍喝令被害人二人將財物交出，嗣被告
      丁○○並將腳跨入箱型車內，持玩具手槍之槍托敲擊被害
      人丙○○眼睛，致其該部位附近受傷流血，而以此強暴、
      脅迫之方式至使被害人二人不能抗拒，而強取及使被害人
      丙○○、甲○○二人交出手機、皮包等財物之事實，業據
      證人即被害人丙○○於原審審理時，與證人即被害人甲○○原審審理時均指訴綦詳，且其等於原審所證不惟與其等
      警詢、偵查所證情節相符，經核二人證述被害內容亦相符
      合，復有台北縣政府警察局新店分局安康派出所受理刑事
      案件報案三聯單影本、贓物認領保管收據各一紙附卷可稽
      （見偵查卷第十四、十五頁）。再者，證人丙○○、甲○○二人分別於警詢、檢察官偵查中或原審審理時，均明白
      確認被告二人即係當日強盜之犯嫌無訛（見偵查卷第八頁
      第四十頁、第四一頁、第五八頁、原審卷第五八、五九、
      一七五至一七九、一七九至一八三、二七四至二八六頁）
      ，且經核證人丙○○、甲○○歷次指認之陳述，二人對於
      其等據以指認之犯嫌身體特徵、體型等相關描述，前後供
      述均甚為一致，觀諸證人所指認被告丁○○之特徵眼睛一
      大一小、左眼突出、眼白蠻大、左手有類似胎記，被告戊○○濃眉大眼、眼皮很深，在在核與被告丁○○、戊○○
      之特徵相符，且屬外觀顯著、令人印象深刻之特徵。再觀
      諸證人丙○○、甲○○二人證稱因被告丁○○是用槍打被
      害人丙○○的、被告戊○○是向被害人甲○○拿錢的，因
      此被害人丙○○只能指認被告丁○○、被害人甲○○只能
      指認被告戊○○，此節核與案發經過被害人二人分別僅與
      其中一位犯嫌有較近距離之接觸等情形相符，果若證人即
      被害人丙○○、甲○○真要誣陷被告，其等何不證稱均見
      被告二人特徵，何須表明對於另名犯嫌特徵不清楚，益徵
      證人丙○○、甲○○之指訴應係出於本身之確信，而非故
      為誣陷、虛偽之證述。
（二）證人丙○○、甲○○之證述，核與以下調查證據結果相符
      ：
  (1)、證人即被害人丙○○證稱當日被強盜之財物包含「台銀提
      款卡，萬泰、慶豐、玉山、花旗、誠泰銀行（合併更名為
      新光銀行）及號碼為0000000000號之行動電話」（見原審
      卷第二九九頁），而經本院函查結果，被害人丙○○於九
      十一年六月四日遭強盜之際持有萬泰銀行、慶豐銀行、玉
      山銀行、花旗銀行及新光銀行信用卡，且均於九十一年六
      月五日申請掛失，有慶豐商業銀行消費金融處信用卡部九
      十六年八月十五日（96）消卡險字第 306號函、臺灣新光
      商業銀行股份有限公司九十六年八月二十日（96）新光銀
      信卡字第3612號函、玉山銀行信用卡事業處九十六年八月
      二十四日玉山卡（風）字第07081408號函、萬泰商業銀行
      信用卡部九十六年八月二十七日信卡字第 09693550190號
      函、美商花旗銀行九十六年九月十日（96）政查字第1406
      2號函在卷（ 見本院卷第五四、五五、五七、五八至八四
      、一０九至二二四頁）可稽，另被害人丙○○持有臺灣銀
      行之金融卡於九十一年六月五日申請掛失，臺灣銀行於九
      十一年六月十一掛失補發金融卡，截至九十六年九月十二
      日均未啟用該卡，有臺灣銀行公館分行九十六年九月二十
      日公館營字第 09600052341號函在卷（見本院卷第一０八
      頁）在卷可徵；另被害人丙○○使用之0000000000行動電
      話門號，於九十一年六月五日換補卡，有中華電信股份有
      限公司九十六年八月十六日信客一警密（96）字第 72 號
      函附卷可考。可知被害人丙○○於證稱遭強盜日期之翌日
      （九十一年六月五日）旋即將上揭銀行金融卡、信用卡及
      行動電話門號申報掛失而未再使用，顯見被害人丙○○確
      有於九十一年六月四日晚間遭強盜之事實，否則何須自找
      麻煩申報掛失。
  (2)、又上揭金融卡、信用卡及行動電話因為被害人丙○○申報
      掛失，持卡人固然因而未能冒用之，因此未有遭強盜後之
      使用情形。然警方於九十一年七月四日晚上十八時許，在
      被告丁○○上址住處查獲被告二人時，亦查扣被害人丙○○遭強盜之其他財物，包含在被告丁○○皮夾內扣得丙○○之身分證一張，及在該址房間內扣得丙○○之重型機車
      駕駛執照、小型車駕駛執照、張麟昌之自用小貨車行照各
      一張等情，亦有經被告二人簽名及按捺指印確認之搜索扣
      押筆錄、扣押物品目錄表及該等證件正反面影本各一件在
      卷足憑（見偵查卷第十一、十六、二一頁）。至被告丁○○雖辯稱上揭扣押物係撿到的云云，惟查，被害人丙○○
      遭強盜之處所與被告丁○○住處核無地緣關係，被告丁○○何來能拾獲該等證件，再者，被害人丙○○遭強盜之財
      物，由於金融卡、信用卡旋申請掛失停用而無法持卡使用
      ，形同廢物，至身分證、駕照、行照等證件仍有表彰身分
      、資格之功能，被告丁○○如何正巧「撿到」的都是證件
      ，而未「撿到」已掛失之金融卡、信用卡等物，被告丁○○所辯已難令人置信。
  (3)、又警方於前揭時地查獲被告二人時，被告丁○○正在其住
      處擦試、拆解玩具手槍一支等情，已據被告丁○○所是認
      ，且為證人即查獲員警陳建洲於原審證稱在卷（見原審卷
      第五六頁），並有該拆解手槍之現場照片影本一張附卷足
      參（見偵查卷第二二頁），雖被告二人均否認該玩具手槍
      與本案有關，惟該玩具手槍之顏色、型式與被害人丙○○
      於大里派出所接受警詢時之描述甚為接近（見偵查卷第八
      頁），且證人丙○○於原審亦到庭證稱：「（問：在警局
      時，警員有無提示查到的槍枝照片？）有，就是那一把，
      一樣的」等語（見原審卷第五八、五九頁）。是以，雖不
      能遽予證明被告丁○○持有之上揭玩具手槍，即為本案犯
      案用之玩具手槍，惟可證被告丁○○確實持有玩具手槍之
      事實。
  (4)、證人即被害人丙○○證稱歹徒係騎乘一部深色機車，而被
      告丁○○亦確實有一台顏色為黑藍色之車號ＦＶＨ─六０
      五號重型機車，此有車籍作業系統─查詢認可資料一件可
      考（見偵查卷第二四頁）。被告丁○○雖辯稱其於本案之
      前就已經當掉了云云，然查，經本院查詢結果，被告丁○○係於九十一年五月二日即案發前一個月甫過戶取得上揭
      機車，而於九十二年十一月二十四日再過戶予新車主藍啟
      銘，此有交通部公路總局臺北區監理所板橋監理站九十六
      年八月十五日北監板一字第0960002982號函暨檢附之ＦＶ
      Ｈ─六０五號機車歷次過戶登記書附卷可稽（見本院卷第
      四四至五一頁），被告丁○○所辯已無足採信，至被告丁○○聲請傳喚「張清雁」證稱上情，惟未陳報該人之年籍
      住處，而本院以網路戶役政資料查詢結果，亦無該人之資
      料，是以調查途逕已窮而無從傳喚，併予敘明。
  (5)、綜上事證調查結果，益證前揭證人丙○○、甲○○二人之
      指證，確實與事實相符，而堪予採信。
（三）按攜帶兇器強盜，祇須客觀上對於人的生命、身體有危險
      性之器物為已足。本案被告二人犯案所持之器械雖未扣案
      ，而證人即被害人丙○○、甲○○均證稱歹徒二人分別持
      槍，其中較瘦的（經指認為被告丁○○）還拿槍托打被害
      人丙○○等語在卷（見原審卷第一七五、一八０頁），互
      核相符，是以，雖未能證明被告二人所持有者為可擊發子
      彈、具有殺傷力之槍枝，惟該等器械既有槍枝之外觀，被
      告丁○○甚且持以毆打被害人丙○○，可見被告二人所攜
      帶之玩具槍枝，質地堅硬，其客觀上足對人之生命、身體
      、安全構成威脅，自屬具有危險性之兇器。而被告二人於
      深夜、人煙稀少之處攜帶玩具手槍向被害人行搶，甚且持
      槍托毆打被害人丙○○，被害人二人既未能究明該槍是否
      不具殺傷力，遭此強暴脅迫，自已達不能抗拒之程度，是
      以，被告於本案係攜帶兇器以強暴、脅迫致使不能抗拒而
      強盜之方式取得被害人財物之事實，亦堪認定。
（四）被告戊○○雖辯稱伊有不在場證明，當天晚間在姑媽己○○住處，且有接到弟弟女友乙○○的電話，並聲請傳喚該
      二人為證。經查：
  (1)、本院傳喚證人己○○於本院具結證稱：九十一年六月四日
      晚間戊○○有到伊家裡，約從晚間八時到達，十時離開，
      戊○○並未使用室內電話，有無接到行動電話伊不知道等
      語，惟查，證人己○○對於檢察官反詰問何以確定被告戊○○當晚有在伊住處時，語焉不詳，且本院詢以是否確定
      九十一年六月四日前後日即九十一年六月三日、九十一年
      六月五日被告戊○○是否有到伊住處時，證詞含糊（參見
      本院卷第二二九、二三０頁），按證人己○○既稱被告戊○○常常到伊住處，則核諸人之記憶過程，對於證人作證
      五年以前之日常事件，當時既無特別情況、或突發歷程，
      致人記憶深刻，證人己○○何能記憶「九十一年六月四日
      晚間被告戊○○有在伊住處」，證人己○○上揭所證是否
      屬實，已難令人置信。
  (2)、證人乙○○於本院證稱：九十一年六月四日晚間八、九點
      有打電話給被告戊○○等語，至於當時被告戊○○之位置
      ，證人雖證稱：「在他姑姑家。（如何確定？）那天是星
      期二晚上，深坑有夜市，他沒有出來逛夜市」等語（見本
      院卷第二三一頁），然查，證人乙○○既使用行動電話，
      其究如何知悉被告戊○○所在位置，已令人置疑，而證人
      乙○○於本院上揭證詞，亦無從令人確信被告戊○○係在
      其姑媽家，況且，證人乙○○所證與被告戊○○通話之時
      間為晚間八、九時，距離本案案發之十一時二十分，尚有
      二、三小時之久，被告戊○○自亦可能從平溪再到達本案
      現場，是以，證人乙○○證詞是否可信，已難遽採之，而
      縱證人乙○○所證屬實，亦難作為被告戊○○之不在場證
      明，而為被告戊○○有利之認定。
（五）另證人即警員王榮安於原審審理時雖證稱：「（問當天就
      歹徒的特徵，有無問被害人？）有問。只是他們沒有詳細
      看到歹徒面容特徵。」、「（問被害人有無就歹徒的外型
      特徵向你陳述？）我不太記得。如果有，筆錄上會記載。
      」、「（問提示筆錄，被害人當天是否有描述歹徒的外型
      特徵？）我記得有說類似原住民。皮膚黑黑的。他也不確
      定」等語（見原審卷第三一九頁），然證人丙○○、甲○○二人之指認及證言均堪採信之理由，既已詳述如前，且
      被告戊○○之外型特徵確實與原住民外型特徵相似，可見
      證人王榮安前揭證言，尚不足據為對被告二人為有利之認
      定。至於被告丁○○雖於原審聲請比對指紋，惟經原審向
      台北縣警察局新店分局函詢是否曾派警員至被害人箱型車
      上或案發現場採擷指紋比對，該分局則函覆稱：「被害人
      甲○○於九十一年六月五日向該分局安康派出所報案，受
      理後第三組旋派員現場勘查，並未發現任何可循跡證」等
      語，有新店分局九十三年一月三十日店警刑字第09300095
      6 號函一件在卷供參（見原審卷第二二五頁），是以，於
      案發翌日既已無法取得任何跡證或指紋，自無從為指紋之
      比對，此部分即無調查之必要，亦附此敘明之。
（六）據上所述，本案事證已臻明確，被告丁○○、戊○○二人
      前揭加重強盜犯行均堪認定，自應依法論科。
二、論罪之理由：
（一）新舊法之比較：
      被告丁○○、戊○○二人行為後，刑法已於九十四年二月
      二日修正公布，並於九十五年七月一日施行，修正後第二
      條第一項規定：「行為後法律有變更者，適用行為時之法
      律。但行為後之法律有利於行為人者，適用最有利於行為
      人之法律。」此項修正乃為符合刑法第一條罪刑法定主義
      之要求，貫徹法律禁止溯及既往原則，屬規範行為後法律
      變更所生新舊法律比較適用之準據法，應逕適用修正後刑
      法第二條決定新舊法之適用，先予敘明。而修正前刑法第
      二十八條之規定為：「二人以上共同實施犯罪之行為者，
      皆為正犯」，修正施行後之規定則為：「二人以上共同實
      行犯罪之行為者，皆為正犯」，刑法第二十八條共同正犯
      之範圍，已修正限縮於共同實行犯罪行為者始成立共同正
      犯，排除陰謀犯、預備犯共同正犯，自屬行為後法律有變
      更，依刑法第二條第一項規定，應適用修正後刑法第二十
      八條規定，較有利於被告。
（二）論罪：
  (1)、核被告丁○○、戊○○二人所為，均係犯刑法第三百三十
      條第一項之加重強盜罪，公訴人起訴認被告係犯刑法第三
      百二十八條第一項之強盜罪（檢察官於起訴書事實欄雖已
      敘及被告二人以強暴方式強取被害人之財物，惟起訴法條
      則係引用刑法第三百二十五條第一項之搶奪罪，原審蒞庭
      檢察官則更正起訴法條為同法第三百二十八條第一項之強
      盜罪），疏未慮及被告二人攜帶兇器之加重要件，尚有未
      洽，惟其基本事實同一，法院自應予以審理，又本院業於
      審理程序當庭告知被告及辯護人新罪名，俾其防禦以保障
      被告之正當權利，是依法變更其起訴法條。
  (2)、被告丁○○、戊○○二人間，就前揭犯行，有犯意之聯絡
      及行為之分擔，俱為共同正犯。
  (3)、被告二人以一強盜行為，同時強取被害人丙○○、甲○○
      之財物，為同種想像競合犯，僅論以一個強盜罪為已足，
      公訴人於起訴事實雖漏未提及強取被害人甲○○財物部分
      ，然此部分既與起訴之犯罪事實有想像競合之裁判上一罪
      之關係，本院自應一併予以審究。
三、撤銷原判及科刑之理由：
（一）原審認被告二人罪證明確，予以論罪科刑，固非無見，惟
      被告丁○○、戊○○分持之玩具手槍，質地堅硬，客觀上
      足以對人之生命、身體安全構成威脅，自屬兇器，被告二
      人所犯應構成刑法第三百三十條第一項之加重強盜罪，原
      審未查遽認被告二人係犯刑法第三百二十八條第一項之普
      通強盜罪，而未予變更起訴法條，容有未洽。被告丁○○
      、戊○○上訴否認犯行，雖無理由，惟原判決既有可議，
      即屬無可維持，應由本院將原判決撤銷改判之。
（二）爰審酌被告丁○○、戊○○二人年輕力壯，不思循正當途
      徑賺取財物，竟貪圖一己之私利強盜他人財物，危害社會
      治安甚鉅，惡性不輕，並兼衡渠等使用之手段、被害人所
      受損害、所失財物及其品行、智識程度、犯罪後之態度等
      一切情狀，分別量處如主文第二項所示之刑，以示懲儆。
      又本案雖由被告上訴，惟原審判決適用法條不當，本院自
      得諭知較重於原審判決之刑。至於供被告丁○○、戊○○
      為本案所用之玩具手槍二支，均未扣案，既無積極確切之
      證據足資證明前揭物品屬被告所有或屬違禁物，均不予宣
      告沒收，併予敘明之。
據上論斷，應依刑事訴訟法第三百六十九條第一項前段、第三百
六十四條、第二百九十九條第一項前段、第三百條、第三百七十
０條但書，刑法第二條第一項後段、第二十八條、第三百三十條
第一項、第五十五條，判決如主文。
本案經檢察官劉文水到庭執行職務
中　　華　　民　　國　　96　　年　　10　　月　　18　　日
 　　　　　 刑事第十二庭  審判長法　官　蔡永昌
                                法　官　施俊堯
                                法　官  王梅英
以上正本證明與原本無異。
如不服本判決，應於收受送達後十日內向本院提出上訴書狀，其
未敘述上訴之理由者並得於提起上訴後十日內向本院補提理由書
（均須按他造當事人之人數附繕本）。
                                書記官  顧哲瑜
中　　華　　民　　國　　96　　年　　10　　月　　19　　日
附錄本案論罪科刑法條全文：
刑法第三百三十條
犯強盜罪而有第三百二十一條第一項各款情形之一者，處七年以
上有期徒刑。
前項之未遂犯罰之。
